臺灣高等法院高雄分院民事判決　　　　94年度上更(一)字第23號
上　訴　人　乙○○
訴訟代理人　吳玉豐律師
被 上訴 人　甲○○
訴訟代理人　呂郁斌律師
上列當事人間請求清償債務事件，上訴人對於民國92年1 月29日
臺灣高雄地方法院91年度訴字第2451號第一審判決提起上訴，經
最高法院第1 次發回更審，本院於96年8 月22日言詞辯論終結，
判決如下：
    主  文
原判決廢棄。
被上訴人於第一審之訴及假執行之聲請均駁回。
第一、二審及發回前第三審訴訟費用由被上訴人負擔。
    事實及理由
一、被上訴人主張：上訴人於民國90年底向伊調借新台幣（以下
    同）240 萬元，言明自90年11月起，每月攤還10萬元，並簽
    發以上海商業儲蓄銀行鳳山分行為付款人，面額各為10萬元
    之支票24張（下稱系爭支票），交伊為據。嗣上訴人僅兌現
    其中2 張票款20萬元，其餘支票均陸續不獲支付而遭拒絕往
    來，累計至92年1 月16日（第一審言詞辯論終結前），已積
    欠120 萬元（91年1 月至12月，共12個月），伊自得請求返
    還。又上訴人為清償系爭借款所簽發之支票既遭拒絕往來，
    自92年1 月起陸續屆期之票款，顯有到期不履行之虞，即有
    提起將來給付之訴，預為請求之必要。為此本於消費借貸，
    及於更審前本院審理中追加給付票款之法律關係，求為命上
    訴人給付伊120 萬元，並自92年1 月起至92年10月止，按月
    於20日給付伊10萬元之判決。原審判決被上訴人全部勝訴，
    被上訴人於本院聲明駁回上訴人之上訴。
二、上訴人則以：伊未向被上訴人借款，伊因興建廟宇需經費，
    而委託當時為伊管理財務之被上訴人代為向他人借款，並簽
    發交付系爭支票供分期清償，被上訴人有向伊表明可以幫伊
    去向他人借款，故被上訴人係伊之代理人，並非伊借貸240
    萬元之相對人。且被上訴人係代理伊向訴外人「莊百輝」調
    借240 萬元現金，兩造間並無借貸關係存在。縱兩造間有借
    貸關係存在，惟被上訴人於90年12月6 日，假藉為伊處理匯
    款事務而持有伊在彰化銀行岡山分行帳戶（下稱系爭帳戶）
    之存摺、印章之便，私自冒領伊在該帳戶內之存款340 萬元
    ，將其中200 萬元、140 萬元，分別存入其在台灣中小企業
    銀行岡山分行、彰化銀行之帳戶內，而不法侵害伊之財產權
    ，應對伊負損害賠償之責，經以該損害賠償債權與系爭借款
    債權抵銷結果，被上訴人亦無借款債權可資請求等語，資為
    抗辯。上訴人於本院聲明：(一)原判決廢棄。(二)被上訴人在第
    一審之訴及假執行之聲請均駁回。
三、兩造對於下列事項不爭執，並有存摺明細，存款、取款憑條
    、支票及土銀岡山分行函文在卷可稽，堪信為真實：
  (一)上訴人於90年10月間簽開面額各10萬元之系爭支票24張交付
    被上訴人，拜託被上訴人幫其調借240 萬元，被上訴人有答
    應上訴人要幫上訴人去調借240 萬元，並以系爭支票供分期
    清償（本院更(一)卷(一)第41頁、196頁、197 頁）。
  (二)被上訴人於90年10月17日，自其在土地銀行岡山分行（下稱
    土銀岡山分行）帳戶A/Ｚ00000000000-0號內提領240 萬元，
    以「莊百輝」名義，將該款項匯入上訴人在同分行之A/Ｚ000
    00000000-0號帳戶內。被上訴人並將上訴人所簽發之系爭支
    票託收於其本人及其子林晉淳之帳戶內（上訴人抗辯其不知
    是否有莊百輝之人存在，其於第2 張支票兌現後，向支票付
    款行查詢，得知支票提示人係被上訴人之子林晉淳而非莊百
    輝才止付）。
  (三)上訴人所簽發交付之系爭支票24張，除已兌現2 張外，其餘
    支票均不獲支付，迄第一審言詞辯論終結日即92年1 月16日
    止，累計退票金額為120 萬元（91年1 月至12月，共12個月
    ）。
  (四)被上訴人於90年10月6 日，持上訴人所有系爭帳戶之存摺及
    蓋有上訴人印章之取款條，提領該帳戶內之340 萬元，將其
    中200 萬元、140 萬元，分別存入其在台灣中小企業銀行岡
    山分行、彰化銀行之其他帳戶內（上訴人另辯以存摺及印章
    均交付被上訴人保管，被上訴人利用提領其他款項之便，順
    便盜領340 萬元；被上訴人則主張其未保管上訴人之印章，
    是上訴人在取款條上蓋章後交其填妥金額提領）。
四、兩造爭執之事項：
  (一)兩造間就系爭240萬元有無借款關係存在？
  (二)上訴人以對被上訴人有損害賠償債權存在而主張抵銷，有無
    理由？
五、關於兩造間就系爭240萬元有無借款關係存在部分：
  (一)按當事人雙方互相表示意思一致者，無論其為明示或默示，
    契約即為成立；稱委任者，謂當事人約定，一方委託他方處
    理事務，他方允為處理之契約。民法第153 條第1 項、第52
    8 條定有明文。本件被上訴人抗辯其簽發系爭支票交予被上
    訴人，係請被上訴人幫伊去向他人調借240 萬元，並以系爭
    支票供分期清償，被上訴人當時告訴伊說可以幫伊去向他人
    借款等語，核與被上訴人所稱上訴人簽發系爭支票交予伊，
    請伊幫上訴人借240 萬元，伊有答應上訴人要幫上訴人去借
    240 萬元等情相符（本院更字卷(一)第196 、197 頁），顯見
    上訴人簽發系爭支票交予被上訴人，係委託被上訴人出面向
    他人調借240 萬元，此為被上訴人所瞭解，且被上訴人亦允
    諾上訴人要向他人調借240 萬元，則兩造對於上訴人委託被
    上訴人出面向他人調現，被上訴人允為向他人調現之約定，
    互相所表示之意思既屬一致，依上開規定，兩造間委任處理
    借貸事務之契約即已成立。徵諸被上訴人自承：上訴人簽發
    系爭24張面額各為10萬元之支票，拜託被上訴人「代其調現
    （借款）」（本院更字卷(一)第41頁），及被上訴人自認其有
    答應上訴人要幫上訴人去借240 萬元，其係以「莊百輝」名
    義，將該款項匯入上訴人之帳戶內，事後上訴人亦從存摺得
    知匯款給上訴人之人係莊百輝等事實（本院更字卷第197 頁
    ），及上訴人亦稱系爭240 萬元係伊向莊百輝所借等情，可
    知被上訴人對於其受上訴人委託所為之借貸法律行為，直接
    對上訴人發生效力，有所認識，則上訴人委託被上訴人向他
    人借款，確有授與代理權之事實，應堪認定。況被上訴人係
    以「莊百輝」名義匯款予上訴人，可見被上訴人不欲上訴人
    瞭解系爭240 萬元係其所匯入之事實。從而，上訴人抗辯其
    授與被上訴人代理權，委託被上訴人代為向他人借款，被上
    訴人係其代理人，兩造並無締結消費借貸契約之合意等語，
    應屬可採。
  (二)按代理人，非經本人之許諾，不得為本人與自己之法律行為
    ，亦不得既為第三人之代理人，而為本人與第三人之法律行
    為，但其法律行為，係專履行債務者，不在此限。民法第10
    6 條定有明文。又此禁止自己代理及雙方代理之規定，其目
    的在保護本人之利益，代理人如經本人之許諾，得為自己代
    理或雙方代理之法律行為，性質上屬於代理權之限制，因此
    違反上開法條規定，係屬效力未定，如本人拒絕承認，即確
    定自始不生效力。本件被上訴人雖主張伊因不想麻煩任何人
    ，而從伊之帳戶內提領現款，以虛擬之「莊百輝」名義匯入
    上訴人之帳戶內，伊既從自己帳戶提領240 萬元匯予上訴人
    ，並由上訴人所交付之系爭支票分期受償，應認兩造間就系
    爭240 萬元有借款關係存在云云，惟為上訴人所否認，並抗
    辯伊係委託被上訴人代向第三人調現，如被上訴人不想麻煩
    別人，也應向伊明確表明，方能使兩造借貸意思表示合致，
    且本件匯款予伊之人係莊百輝，伊不知是否有莊百輝之人存
    在，縱莊百輝係被上訴人所虛擬之人及系爭240 萬元實際由
    被上訴人匯入伊之帳戶內，亦屬不當得利性質，並非兩造間
    有借款關係存在等語。就此，被上訴人則堅稱兩造間有借貸
    關係存在，並無不當得利法律關係存在云云（本院更字卷(二)
    第81、82頁）。經查系爭240 萬元係被上訴人自其土銀岡山
    分行帳戶提領240 萬元，以「莊百輝」名義，匯入上訴人在
    同分行之帳戶內，及被上訴人執有上訴人所交付之系爭24張
    支票，已兌現2 張等情，固屬事實，惟縱認莊百輝係被上訴
    人所虛擬之人，然上訴人簽發系爭支票交予被上訴人，係委
    託被上訴人出面向他人調借240 萬元，被上訴人係上訴人委
    託借款之代理人，已如前述；且上訴人主張其委託被上訴人
    代為向第三人借款時，並未許諾被上訴人為上訴人與被上訴
    人自己成立240 萬元借款契約等情，為被上訴人所不爭（本
    院更字卷(二)第91頁），則被上訴人未經上訴人之許諾，自其
    帳戶內提領240 萬元，匯款借予上訴人，係違反上開禁止自
    己代理之規定，雖非當然無效，惟上訴人於本院對於被上訴
    人代理上訴人與被上訴人自己所成立之240 萬元借款契約，
    已表明其不願承認等情（本院更字卷(二)第91頁）；復參以兩
    造間就渠等另自88年12月22日起至90年12月5 日止有數十筆
    共計2000餘萬元之資金來往，究係被上訴人所稱，是上訴人
    向被上訴人調借而未清償之借款糾紛，抑或上訴人所稱，是
    伊弘法收入、信眾捐款、建寺募款收入而委由被上訴人管理
    之財務糾紛，兩造各執一詞；另有關僧寶寺之建築經費，究
    由上訴人弘法及募款收入支應，抑或由被上訴人對外募款及
    被上訴人私人支付，暨該寺產權之歸屬，兩造亦各執一詞，
    被上訴人且稱兩造間之債權債務關係很亂（原審卷第138 頁
    ），及上訴人提出被上訴人不爭執內容係其所寫之帳冊記事
    本上載有「90年12.12 交出存款簿（12月份弘法費入護持會
    內）」等字（本院更字卷(一)第175 頁），可見兩造間另有其
    他金錢糾葛之利益衝突甚明。是被上訴人受上訴人委託代為
    向他人借款，逕從自己帳戶內提領240 萬元，匯款借予上訴
    人，既未經上訴人之事前許諾或事後承認，依上開法條規定
    ，該借款契約即應確定自始不生效力。被上訴人主張兩造間
    就系爭240 萬元有借款關係存在云云，自非可採。
  (三)至上訴人對於被上訴人函催清償借款時，雖回函表示「90年
    底財務發生困難」「本人有意解決票據一事」，但未承認其
    有向被上訴人借款一事，此有該存證信函可稽（原審卷第66
    、67頁），被上訴人執此主張上訴人向其借款未償云云，不
    足採信，上訴人辯稱伊回函希望被上訴人不要一再提示支票
    ，並非承認兩造間有借款關係等語，應堪採信。又上訴人無
    法律上原因而受被上訴人匯入240 萬元，係屬被上訴人能否
    依其他法律關係為請求之問題，尚不得執此即認兩造間有借
    款關係存在。
六、兩造間就系爭240 萬元既無借款關係存在，上訴人以對被上
    訴人有損害賠償債權存在而主張抵銷一節，本院自無審酌之
    必要。
七、又支票固為無因證券，票據債務人不得以自己與發票人或執
    票人前手間所存在之抗辯事由，對抗執票人。然發票人非不
    得以自己與執票人間所存之抗辯事由對抗執票人，此觀票據
    法第13條本文之反面解釋自明。本件被上訴人固主張伊係因
    借款予上訴人而直接收受系爭支票，惟兩造間並無借貸關係
    存在，已如前述，則上訴人以此直接抗辯事由，對抗被上訴
    人，因而拒絕被上訴人請求給付票款，洵屬可採。
八、綜上所述，上訴人簽發系爭支票委請被上訴人代其調現，被
    上訴人未經上訴人許諾而代理上訴人與自己成立系爭240 萬
    元借款契約，既與民法第106 條規定相違背，且未經上訴人
    事後承認，所訂借款契約已確定不生效力，兩造間即無借款
    關係存在，上訴人亦得以此拒絕給付票款。從而，被上訴人
    本於消費借貸及給付票款之法律關係，請求上訴人應給付12
    0 萬元，並自92年1 月起至92年10月止，按月於20日給付伊
    10萬元之判決，即非正當，不應准許。原審為上訴人全部敗
    訴之判決，尚有未洽，上訴意旨指摘原判決不當，求予廢棄
    改判，為有理由，應由本院予以廢棄，並駁回被上訴人在第
    一審之訴及假執行之聲請。至兩造其餘攻擊防禦方法及證據
    資料，於本件判決之結果不生影響，毋逐一論述之必要，併
    此明。
九、據上論結，本件上訴為有理由，依民事訴訟法第450 條、第
    78條，判決如主文。
中　　華　　民　　國　　96　　年　　9 　　月　　5 　　日
                     民事第四庭
                              審判長法官    蔡文貴
                              法      官    黃科瑜
                              法      官    徐文祥
以上正本證明與原本無異。
如對本判決上訴，須於判決送達後20日內向本院提出上訴狀，其
未表明上訴理由者，應於上訴後20日內向本院提出上訴理由書（
均須按他造當事人之人數附繕本）。上訴時應提出委任律師或具
有律師資格之人之委任狀，並依附註條文規定辦理。
中　　華　　民　　國　　96　　年　　9 　　月　　7 　　日
                              書  記  官    陳金卿
附註：
民事訴訟法第466 條之1 ：
對於第三審判決上訴，上訴人應委任律師為訴訟代理人，但上訴
人或其法定代理人具有律師資格者，不在此限。
上訴人之配偶、三親等內之血親、二親等內之姻親，或上訴人為
法人、中央或地方機關時，其所屬專任人員具有律師資格並無法
院認適當者，亦得為第三審訴訟代理人。
第1 項但書及第2 項情形，應於提起上訴或委任時釋明之。
